---
title: "T8_P3"
author: "Guillermo Segura Gómez"
date: "2023-10-19"
output: pdf_document
---


```{r setup, include=FALSE}
knitr::opts_chunk$set(echo = TRUE)
```

## Cargando las bibliotecas necesarias

Para este análisis, necesitaremos las bibliotecas `MASS` para la simulación de datos multivariados y `ggplot2` para la visualización.

```{r libraries}
library(MASS)
library(ggplot2)
```

## Establecer parámetros

Establecemos los parámetros de las distribuciones que vamos a simular. Aquí, $\mu$ representa la media y $\Sigma$ la matriz de covarianza.

```{r parameters}
mu <- c(0, 0, 0, 0)
Sigma <- matrix(c(1, 0.8, 0.6, 0.5, 
                 0.8, 1, 0.7, 0.6, 
                 0.6, 0.7, 1, 0.7, 
                 0.5, 0.6, 0.7, 1), 
               ncol=4)
```

## Generar datos

Generamos 1000 muestras a partir de una distribución normal multivariada con los parámetros establecidos anteriormente.

```{r generate_data}
set.seed(123) # Para reproducibilidad
sample_data <- mvrnorm(n=1000, mu=mu, Sigma=Sigma)
```

## Convertir a data frame

Transformamos los datos a un formato de data frame para su fácil manipulación.

```{r to_dataframe}
df <- as.data.frame(sample_data)
```

## Crear gráfica

Visualizamos la relación entre las variables `V1` y `V2` usando un gráfico de dispersión.

```{r scatter_plot}
ggplot(df, aes(x=V1, y=V2)) +
  geom_point(aes(color=V1), alpha=0.6) +
  labs(title="Scatter plot de V1 vs V2", x="V1", y="V2") +
  theme_minimal()
```

## Conclusiones

A partir del gráfico, podemos observar que:

- Existe una relación positiva entre `V1` y `V2`, lo que indica que cuando uno de ellos aumenta, el otro tiende a hacerlo también.
- La coloración en función de `V1` permite visualizar la distribución y densidad de los puntos en el eje x.
- El uso de la transparencia (`alpha`) ayuda a identificar las áreas de mayor densidad de puntos.
- El diseño minimalista del gráfico facilita su interpretación y evita distracciones.

Es esencial realizar más análisis y visualizaciones para entender completamente las relaciones entre todas las variables en el conjunto de datos.

